臺灣高等法院臺中分院民事判決　九十年度重訴字第八二號
　　　原　　　告　丙○○
　　　原　　　告　甲○○
　　　原　　　告　乙○○
　　　被　　　告　丁○○
右當事人間因侵權行為損害賠償事件，經原告提起刑事附帶民事訴訟，經本院刑事庭
裁定移送（九十年度交附民第二八０號）民事庭，本院判決如左：
      主      文
被告應給付原告丙○○新臺幣壹佰貳拾參萬玖仟捌佰伍拾元、原告甲○○壹拾肆萬伍
仟柒佰玖拾玖元、乙○○壹拾萬元，及均自民國九十年七月二十四日起至清償日止，
按週年利率百分之五計算之利息。
原告其餘之訴駁回。
訴訟費用由被告負擔。
原告假執行之聲請駁回。
    事實及理由
一、原告方面：
（一）聲明：求為判決：
  １、被告應給付原告丙○○新台幣（下同）二百六十四萬五千八百五十元，原告甲
      ○○二百一十一萬八千二百九十九元，原告乙○○二百萬元，及分別自起訴狀
      繕本送達翌日起至清償日止按年息百分之五計算之利息。
  ２、原告等均願供擔保，請准宣告假執行。
（二）事實主張：原告丙○○為被害人宋李桂蘭之夫，甲○○、乙○○則分別為宋李
      桂蘭之長子及次子。於民國八十九年四月十一日凌晨四時三十分許，被害人宋
      李桂蘭沿台中市○○街口由東往西方向步行於人行穿越道穿越民權路之際，突
      遇被告丁○○駕駛計程車，沿民權路由北往南方向往後龍街前進，被告不但未
      減速反超速行駛且逆向駛入來車道撞及正行走於人行穿越道上回頭逃避之宋李
      桂蘭，致宋李桂蘭倒地而受有右側脛骨骨折、左側脛骨骨折、頭部血腫等傷害
      ，經送往私立中山醫學院附設孫中山先生紀念醫院轉送國軍台中總醫院救治無
      效，延至八十九年五月十六日下午五時三十九分許不治死亡。被告所涉刑事之
      業務過失致死罪，業經台灣台中地方法院以八十九年度交訴第八二號判處有期
      徒刑壹年在案。爰依民法第一百九十一條之二前段、第一百八十四條第一項前
      段，請求被告賠償左列損害：
  １、醫療費用部分：被害人宋李桂蘭因本件車禍，受有嚴重頭部外傷併血腫，右側
      股骨骨幹骨折、左側脛骨腓骨骨折等傷害，經送私立中山醫學院附設孫中山先
      生紀念醫院，再轉送國軍台中總醫院診治，直至八十九年五月十六日死亡，其
      間醫療費用均由原告甲○○支出，計支出十一萬八千二百九十九元。
  ２、殯葬費用部分：殯葬費用包括靈骨塔位及其他治喪事宜之支出，計支出六十四
      萬五千八百五十元正，此部分則由原告丙○○所支出。
  ３、精神慰撫金部分：被害人宋李桂蘭生前健康狀況良好，蓋其養生有道，保持每
      日晨起運動習慣，數十年如一日，詎其此項好習慣，竟為其帶來本件死亡噩運
      ，最是傷心者，莫過於晚年喪偶之原告丙○○。自宋李桂蘭逝世至今，原告丙
      ○○可謂每日以淚洗臉，身體亦每況愈下，思及宋李桂蘭因本件車禍受傷後，
      每日痛苦呻吟、輾轉病榻之情景，椎心之痛，日不能免；而原告甲○○、乙○
      ○於母親送醫救治全程，每日告假伴隨，極盡照護仍告失怙，未及孝養，即需
      送終，精神上所受痛楚，亦非筆墨所能形容，就此各請求二百萬元，稍資慰藉
      。
  ４、綜上，原告丙○○共受有二百六十四萬五千八百五十元之損害，原告甲○○共
      受有二百一十一萬八千二百九十九元之損害，原告乙○○則受有二百萬元之損
      害。凡此均應由被告負責賠償；爰依侵權行為之法律關係，請求被告賠償醫療
      費用、殯葬費用及精神慰撫金，並自起訴狀繕本送達翌日起至清償日止按年息
      百分之五計算之利息。
二、被告方面：
（一）聲明：求為判決
  １、原告之訴及假執行之聲請均駁回。
  ２、訴訟費用由原告負擔。
  ３、如受不利之判決，願供擔保請准宣告免為假執行。
（二）陳述：宋李桂蘭是因病引發敗血症休克死亡，並非本件車禍直接撞擊所致。再
      者，被告所駕駛之計程車並沒有撞到被害人，因為自刑事卷內臺中市○○○道
      路交通事故調查報告表所繪之現場圖顯示，被告係在民權路快到斑馬線處看到
      宋李桂蘭橫越馬路離十三公尺處採煞車措施，至宋李桂蘭用力以手掌垂擊被告
      所駕駛計程車蓋凹陷彈坐地面倒臥時停住，倘被告所駕計程車撞到被害人，則
      車前桿或車蓋勢必有撞痕，而事實上僅有車蓋一處凹陷，是被告所駕駛之計程
      車並無撞到被害人至明。又，關於原告請求醫藥費十一萬八千二百九十九元部
      分，因有健保給付，原告並無損失，且諸多為非必要費用，自不得全數請求；
      至於殯葬費用六十四萬五年八百五十元顯然超出一般費用，且亦多為非必要費
      用，亦不得全數請求；精神慰撫金每人請求二百萬元，殊嫌過高，甚不合理。
三、本件爭點所在：
    本件原告主張被害人宋李桂蘭於八十九年四月十一日凌晨四時三十分許沿台中市
    ○○街口由東往西方向步行於人行穿越道，於沿人行道穿越民權路之際，適被告
    亦駕駛計程車沿民權路由北往南方向以五、六十公里之時速行經該無號誌交岔路
    口之事實，有道路交通事故調查報告表、現場圖、現場照片等件附於刑事案件卷
    內可參，且本院觀諸上開道路交通事故調查報告表，肇事後營業小客車順向左斜
    停於往向上路方向之十字路口上，左側前輪及右側前輪分別於路面上留有十二點
    一公尺及十三公尺之煞車痕跡，依「一般公路汽車煞車距離、行車速度對照表」
    換算，被告當時之車速已在時速四十五公里至五十公里之間，顯已逾該處時速四
    十公里之限速規定。又被害人宋李桂蘭受撞擊倒地而受有右側脛骨骨折、左側脛
    骨骨折、頭部血腫等傷害，經送往私立中山醫學院附設孫中山先生紀念醫院轉送
    國軍台中總醫院救治無效，延至八十九年五月十六日下午五時三十九分許不治死
    亡之事實，復據臺灣臺中地方法院檢察署檢察官督同檢驗員相驗屬實，製有相驗
    筆錄、相驗屍體證明書、驗斷書在卷可憑，且經本院調閱本件刑事案件卷宗相關
    資料核閱屬實。被告對被害人宋李桂蘭因本件事故死亡之事實固不爭執，然否認
    其有何侵權行為，並以前詞置辯，因此，本件之爭點厥在於：（一）被告是否有
    侵害行為；（二）倘有侵害行為，侵害行為與被害人死亡之間有無直接因果關係
    。（三）損害賠償額之認定。
四、本院論斷之心證理由：
（一）是否有侵害行為部分：
  １、本件被告抗辯其並未撞到被害人云云，然查，被告如何於右開時地以五、六十
      公里之時速行駛，並在發現被害人後不及閃避，致其所駕駛之車頭部位撞及被
      害人之腳之事實，已據被告於警訊、偵查，及刑事第一審審理時中迭稱：「約
      時速五十至六十公里，最初發現時距離約十多公尺。」、「我車頭部位撞上宋
      李桂蘭的腳後，她手按至我車頭後倒在地上，腳部受傷，我的車頭部位有凹陷
      。」、「時速五、六十公里以上。」、「因當地沒路燈，她穿越馬路，我看到
      馬上閃她，但仍撞到她。」等語（見相驗卷第三八頁反面、第三九頁、第四六
      頁）、「當時是清晨四時三十分，..... 我踩煞車已來不及。」等語（見刑事
      第一審卷第五七頁）明確，並據到場處理之警員侯錦章於刑事審理中證稱：「
      我到場時，雙方當事人都有在場，傷者躺在地上等救護車，地上沒有血跡，被
      告有在場向我坦承肇事。」、「她（指被害人）說她要穿越馬路，看到計程車
      就快速走，沒有閃過，就被撞上了。」等語（見刑事第一審卷第七０頁），及
      在場目擊證人劉志明接受警方查訪時陳稱：「計程車時速約八十至一百公里，
      由民權路往市區方向行駛，行人走由後龍街口（全家便利商店）往民權路二一
      三巷方向行走，當時她走在行人穿越道上，我看到行人過馬路時，忽然聽到剎
      車聲後，回頭一看即撞上了」等語（見刑事第一審卷宗第七一頁），此外，亦
      有道路交通事故調查報告表、現場圖、現場照片等附於前開刑事卷可稽。依被
      告上開於刑事調查、審理中之供詞，證人之陳述及卷附道路交通事故調查報告
      表、現場圖、現場照片等以觀，被告之營業小客車係在行人穿越道上撞及被害
      人，至屬明確。
  ２、按汽車駕駛人應注意車前狀況，隨時採取必要之安全措施，且應遵守市區道路
      時速不得超過四十公里之速限；又汽車行近行人穿越道前，應減速慢行，遇有
      行人穿越時，無論有無交通警察指揮或號誌指示，均應暫停讓行人先行通過。
      道路交通安全規則第九十四條第三項、第九十三條第一項第一款及第一百零三
      條分別定有明文。本件肇事地點在民權東路與後龍街口之交岔道路，為速限四
      十公里之市區道路，被告為領有職業小客車駕駛執照之人，行經前開肇事地段
      ，自應遵守上開規定，而依當時情形天氣晴朗，夜間照明光線充足，路面乾燥
      、無缺陷亦無障礙物，視距良好，有前揭道路交通事故調查報告表可查，衡情
      並無不能注意之情事。被告竟疏未注意速限之規定，以逾時速四十公里超速行
      駛，遇有行人穿越，復未暫停讓行人穿越道上行人先行通過，以致肇事，則其
      有過失自明。
  ３、綜上，被告於右開時地，疏於注意速限及前方適有被害人步行於人行穿越道穿
      越馬路之車前狀況，而超速行駛，致煞車不及，撞及被害人倒地之事實，洵屬
      明確，其有過失不法侵害行為，自堪認定，被告辯稱並未撞到被害人於云云，
      自不足採。
（二）被告之侵害行為與被害人死亡間有無直接因果關係部分：
      據證人私立中山醫學院附設孫中山先生紀念醫院醫師吳志隆證稱：「病患因年
      紀已大，如果出現比較大的傷害，因傷病導致疼痛、失眠，引發胃潰瘍。腸胃
      如果有破洞，腸黏膜破壞，細菌就會侵入，引發敗血症。又因敗血症導致肺部
      無法呼吸，病人抵抗力不足，就會導致死亡。」「（問：車禍與病患死因有何
      關連？）病患年紀已大，本身器官已衰退.....，本件可能是車禍引發胃潰瘍
      出血，敗血症而導致死亡。一般人受車禍外傷免疫力會降低，何況被害人年紀
      已大，抵抗力很弱。如果沒有發生這件車禍，病患應該還不會死亡，她在八十
      八年五月十八日的健康檢查表上只有心臟肥大的症狀，情況還正常。病患之死
      亡與車禍有因果關係。」等語甚詳（見刑事第一審卷宗第八二頁），而被害人
      自本件車禍後，一直住院，病情持續惡化未曾好轉等情，亦據上開證人證述明
      確（見同上卷第八二頁），足證被害人因本件車禍，除受有右側脛骨骨折、左
      側脛骨骨折等外傷外，並因此使免疫系統降低及併發胃潰瘍等疾病，終致引發
      敗血症休克而死亡之事實，堪信為真，被告過失行為與被害人死亡間，自具有
      直接因果關係。被告抗辯被害人之死亡是因本身所罹疾病而引發敗血性休克，
      非由本件車禍直接導致云云，並無理由。
（三）賠償額之認定部分：
      按汽車、機車或其他非依軌道行駛之動力車輛，在使用中損害於他人者，駕駛
      人應賠償因此所生之損害；因故意或過失，不法侵害他人之權利者，負損害賠
      償責任；不法侵害他人致死者，對於支出醫療及增加生活上需要之費用或殯葬
      費之人，亦應負損害賠償責任；又不法侵害他人致死者，被害人之父母、子、
      女及配偶，雖非財產上之損害，亦得請求賠償相當之金額。民法第一百九十一
      條之二前段、第一百八十四條第一項前段、第一百九十二條第一項、第一百九
      十四條分別定有明文。茲就原告請求賠償上開各項之金額，審酌析述如下：
  １、醫療費用部分：
      原告甲○○主張其自被害人車禍後共支出醫藥費、住院暨護理所需用品、急診
      處理、技術費用等醫療費用共計十一萬八千二百九十九元，業據原告甲○○提
      出私立中山醫學院附設孫中山先生紀念醫院門診醫療費用收據、住院醫療費用
      收據、國軍臺中總醫院附設民眾診療服務處技術收費單、醫療費用明細收據等
      件為證，除其中二千五百元為辦理住院證明之費用，與本件醫療費用之支出無
      關外，其餘均核屬相當。被告雖辯以因有健保給付，原告並無損失云云，惟按
      保險制度，旨在保護被保險人，非為減輕損害事故加害人之責任，保險給付請
      求權之發生，係以定有支付保險費之保險契約為基礎，與因侵權行為所生之損
      害賠償請求權，並非出於同一原因，後者之損害賠償請求權，殊不因受領前者
      之保險給付而喪失，兩者除有保險法第五十三條關於代位行使之關係外，並不
      生損益相抵問題，最高法院著有六十八年台上字第四十二號判例可資參照。又
      全民健康保險制度係由政府提供全民醫療保健服務，而被保險人依全民健康保
      險法第三十條項規定繳納保險費，其目的既在藉由全民共同參加保險，以分擔
      個人因疾病支出醫療費用之危險，可知，中央健康保險局所為之醫療給付，乃
      旨在保護被保險人，而非為減輕損害事故加害人之責任，職是之故，被告對此
      部分之醫療費用自不得主張免責，因之，被告上開所辯，自不足採。從而，本
      件原告甲○○醫療費用之請求，於十一萬五千七百九十九元（即十一萬八千二
      百九十九元扣除上開住院證明費用二千五百元）之範圍內，屬必要且合理，應
      准許之。
  ２、殯葬費部分
      按殯葬費係指收斂及埋葬費用而言，被害人所需之殯葬費，應衡量其身分、地
      位及經濟狀況與實際上是否必要而定之，此等費用是否必要，則應審酌當地喪
      禮習俗及宗教上之儀式以定之。本件原告丙○○主張因被害人之死亡，其支出
      靈骨塔位及其他治喪事宜等殯葬費共計六十四萬五千八百五十元，業據其提
      出中市禮儀用品社治喪委託書、收據，及金陵山追思寶塔樂園興建護持功德金
      確認繳款單為證（見附民卷第三四至三六頁），經核該治喪委託書中所列之代
      辦火葬手續、骨壺、棺木、靈堂佈置、金紙、銀紙、往生錢、地理師、代理清
      潔費、抬棺工人、接屍工人、退冰工人、早經師父、晚經師父、作七師父、作
      七菜碗、樂隊、佛事用金紙等支出項目，及功德金確認繳款單中所列靈骨塔位
      費用及管理費，均為喪葬禮俗及宗教信仰所必要，且與被害人之身分、地位相
      當，合計為六十三萬九千八百五十元，應予准許。至孝子孝女費用六千元，經
      核並非收斂埋葬所必要之費用，難認屬殯葬費之範圍，不應准許。從而，原告
      丙○○關於殯葬費之請求在六十三萬九千八百五十元之範圍內有理由，逾此部
      分則屬無據。
  ３、精神慰撫金部分
      經查被害人為原告丙○○之配偶、原告甲○○、乙○○之母，有戶籍謄本在卷
      足稽（見附民卷第七至十頁），本件車禍發生時，被害人年已八十有餘，原告
      丙○○亦年近八十歲，因被告之過失，致原告丙○○晚年喪偶，及原告甲○○
      、乙○○受喪母之痛，自均受有精神上極大之痛苦。本院斟酌兩造之身分、地
      位、經濟能力，即原告丙○○於本件車禍時已退休；原告甲○○為大學畢業，
      職業為學校教官，月收入七、八萬元；原告乙○○為高中畢業，職業為鐵工，
      月收入為二萬五千元，而被告為國中畢業，職業為計程車司機，尚有六歲之子
      需扶養等情（見原、被告於本院九十年十一月八日、九十年十一月十五日準備
      程序之陳述），及原告三人因本件車禍，精神上所受痛苦之程度等一切情狀，
      應認原告各請求精神慰撫金二百萬元，尚屬過高，原告宋中玉請求部分應核減
      為一百萬元，原告甲○○、乙○○請求部分，各應核減為五十萬元，方屬公允
      。
  ４、以上核計，原告丙○○可請求之金額合計為一百六十三萬九千八百五十元（計
      算方式為：639,850＋1000,000＝1639,850）；原告甲○○可請求之金額合計
      為六十一萬五千七百九十九元（計算方式為：115,799+500,000=615,799）；
      原告乙○○可請求之金額為五十萬元。
五、按強制汽車責任保險法第三十條規定：保險人依本法規定給付之保險金，視為加
    害人或被保險人損害賠償金額之一部分，加害人或被保險人受賠償請求時得扣除
    之。原告三人於事故發生後已向保險公司領取一百二十萬元之保險金並予平分（
    即各受償四十萬元）之事實，為兩造所不爭執，則該部分金額自應從原告三人上
    開准許額內予以扣除，又被告於本院言詞辯論終結前，亦已給付七萬元作為醫療
    賠償費用之事實，亦為原告所不爭執，該部分自應從原告甲○○上開之醫療費用
    准許額內扣除。經扣除後，原告丙○○可請求之金額為一百二十三萬九千八百五
    十元，原告甲○○可請求之金額為十四萬五千七百九十九元，原告乙○○可請求
    之金額為十萬元。
六、綜上所述，原告本於侵權行為之法律關係，請求被告給付原告丙○○一百二十三
    萬九千八百五十元、原告甲○○十四萬五千七百九十九元、原告乙○○十萬元，
    及自起訴狀繕本送達之翌日即九十年七月二十四日起至清償日止，按週年利率百
    分之五計算之法定遲延利息部分，為有理由，應予准許。逾此範圍之請求，則無
    理由，應予駁回。又原告陳明願供擔保，聲請宣告假執行，惟本件判決被告應給
    付之金額並未逾一百五十萬元，於本件判決後即告確定，自無庸為假執行之宣告
    ，原告假執行之聲請，應予駁回。
七、本案事實已臻明確，兩造其餘攻擊防禦方法，不足以影響本判決結果，爰不一一
    論述，併此敘明。
據上論結，本件原告之訴，為一部有理由，一部無理由，依民事訴訟法第七十九條但
書判決如主文。
中　　　華　　　民　　　國　　九十一　　年　　　四　　　月　　二十三　　日
~B1民事第四庭審判長法　官　黃斐君
~B2　　　　　　　　法　官　陳蘇宗
~B3　　　　　　　　法　官　張浴美
右為正本係照原本作成。
被告不得上訴。
如對本判決上訴，須於收受判決送達後二十日內向本院提出上訴書狀，其未表明上訴
理由者，應於提出上訴後二十日內向本院提出上訴理由書（須按他造人數附具繕本）
，並繳納送達用雙掛號郵票拾份（每份參拾肆元）。
上訴時應提出委任律師或具有律師資格之人之委任狀；委任有律師資格者，另應附具
律師及格證書及釋明委任人與受任人有民事訴訟法第四百六十六條之一第一項但書或
第二項（詳附註）所定關係之釋明文書影本。
~B　　　　　　　  書記官　謝雅惠
中　　　華　　　民　　　國　　九十一　　年　　　四　　　月　　二十四　　日
附註：
民事訴訟法第四百六十六條之一（第一項、第二項）
對於第二審判決上訴，上訴人應委任律師為訴訟代理人。但上訴人或其法定代理人具
有律師資格者，不在此限。
上訴人之配偶、三親等內之血親、二親等內之姻親，或上訴人為法人、中央或地方機
關時，其所屬專任人員具有律師資格並經法院認為適當者，亦得為第三審訴訟代理人
。
　　　　　　　　　　　　　　　　　　　　　　　　　　　　　　　　　　　　Ｙ
